最高法院刑事判決　　　　　　一○○年度台上字第五九五八號
上　訴　人　吳志強
選任辯護人　羅豐胤律師
　　　　　　李秀貞律師
上列上訴人因違反證券交易法案件，不服台灣高等法院台中分院
中華民國九十九年九月十六日第二審判決（九十八年度金上訴字
第一五七二號，起訴案號：台灣台中地方法院檢察署九十七年度
偵字第一四二八０號），提起上訴，本院判決如下：
    主  文
原判決撤銷，發回台灣高等法院台中分院。
    理  由
本件原判決撤銷第一審之科刑判決，改判論處上訴人吳志強共同
犯證券交易法第一百七十一條第一項第一款之操縱集中交易市場
有價證券交易價格罪刑，固非無見。
惟查：(一)有罪之判決書，應於理由內記載認定犯罪事實所憑之證
據及其認定之理由，為刑事訴訟法第三百十條第一款所明定。就
所稱「認定之理由」言，當然包括法院對卷存證據資料，為如何
之取捨及其何以形成此項心證之判斷理由在內，如證據之內容不
相一致時，尤應依論理法則及經驗法則加以取捨，並說明其取捨
證據之心證理由，以憑認定事實，倘就此等證據未加取捨，全部
採為認定犯罪事實之依據，而未說明其理由，即有證據上理由矛
盾及理由不備之違法。本件原判決自第九頁以下至第三十二頁第
十三行止，依序記載證人何政鋒、林寶娜、郭振國、陳信宏、陳
啟斌、蔡永澤、蔡明書、方雅萍、林鴻潭於調查員詢問以迄偵審
中各次筆錄之詢（訊）答內容，隨後即於第三十二頁第十四行起
，說明：「綜以上證人所言，不僅可證明前揭犯罪事實欄中所記
載之事實，且可得知……」等語，而就各該證人前後或相互間未
盡相符部分未加取捨並說明其形成心證之判斷理由，難謂無理由
矛盾及理由不備之違法。(二)審理事實之法院，對於案內與待證事
實有關之一切證據，除認為不必要者外，均應詳為調查，然後基
於調查所得之心證以為判斷之基礎，故證據雖已調查，若尚有其
他必要部分並未調查，仍難遽為被告有利或不利之認定。本件原
判決認定上訴人與如興製衣股份有限公司（下稱如興公司）董事
長陳信宏、副總經理兼董事長特助陳啟斌、復華證券股份有限公
司頭份分公司經理蔡永澤（原名蔡佳豪）、太萊晶體科技股份有
限公司（下稱太萊公司）董事長兼總經理何政鋒（以上四人均另
案審理）基於操縱太萊公司股票交易價格之犯意聯絡，協議由陳
信宏、陳啟斌以如興公司資金與何政鋒之人頭戶鎖單對敲買進股
票上櫃之太萊公司股價，並約定以買進之太萊公司股票成交價之
一成作為退佣，嗣後陳信宏、陳啟斌即透過上訴人之聯絡確認，
以如興公司之資金於民國九十三年十月二十日、二十一日、二十
二日買進如其附表所示之太萊公司股票一千張，何政鋒亦依約於
該三日以周昭惠、許麗惠、許政輝名義分別匯款七十二萬元（新
台幣，下同）、七十六萬元及一百二十二萬二千元，並補足一百
元存款於如興公司所提供之許文杰帳戶內，合計二百七十萬二千
一百元，而完成退佣給如興公司之約定等情（見原判決第二、三
頁）。於理由欄內則引述何政鋒於調查員詢問及另案台灣台中地
方法院九十五年度訴字第四一四號審理時所陳：「我則相對提供
陳信宏購買金額百分之十作為佣金退還陳信宏」、「我和陳信宏
、陳啟斌想好對敲的價錢是十九．五元，一千張，當初講好大約
半年不能賣，約定要退價差一成給如興公司」（見原判決第十二
頁第十五、十六行、第十五頁倒數第七行以下），作為認定雙方
以股票成交價之一成作為退佣之依據，並因而認定上揭何政鋒退
給如興公司之二百七十萬二千一百元為股票成交價一成之退佣金
額，而非上訴人所主張之「補償購股價差」（見原判決第三十三
頁倒數第二行起至第三四頁第一行）。惟依原判決附表所載，如
興公司於九十三年十月二十日至二十二日購入太萊公司股票一千
張，成交金額共為二千二百二十萬二千一百元，倘依原判決所認
退佣金額為成交價一成計算，則何政鋒應給付之退佣為二百二十
二萬二百十元，與原判決所認定之二百七十萬二千一百元並不相
符，反與判決理由中另引陳啟斌之陳述：「經與何政鋒討論後，
何政鋒表示該公司營運前景很好，且該公司願意以每股十九點五
元為基準，本公司購買超過之價位即作為折扣」、「本案係由我
與太萊公司董事長何政鋒協議，如興公司買進太萊公司股票一千
張，底價為十九點五元，超過底價的部分，作為折扣」、「折扣
有二百七十餘萬元，我提供如興公司廠長許文杰於竹南信用合作
社之帳戶給何政鋒，同年十一月間何政鋒就依約將上述折扣二百
七十餘萬元匯入該帳戶」等情（見原判決第二四、二五頁），較
為相符。另原判決理由所引何政鋒於九十四年八月十二日調查員
詢問時之陳述：「約同年（九十三年）十月中旬，蔡永澤帶領如
興公司董事長陳信宏至太萊公司介紹與我認識，當場並達成協議
，陳信宏以當時太萊公司股價每股約二十元左右出資購買太萊公
司股票一千張，我則相對提供陳信宏購買金額百分之十作為佣金
退還陳信宏，另支付三百萬元作為蔡永澤的佣金。」、「九十三
年十月間，我與陳信宏、陳啟斌等議定配合鎖單之條件為：1.退
購股價差之結算底價為十九．五元。2.配合鎖單一千張、六個月
以上。3.如興公司為配合財報季報需要，得在九十三年十二月底
暫賣出該一千張太萊股票，而我必須負責買回該一千張。同樣如
興公司必需要在九十四年一月初買回該一千張。」（見原判決第
一二頁），對於協議內容究為退還佣金百分之十，或以底價十九
．五元結算退還購股價差，前後所述亦不一致。則原判決事實所
載雙方約定「1.退購股價差之結算底價為十九．五元，……4.以
買進之太萊公司股票成交價之一成作為退佣。」（見原判決第二
頁），其中「退購股價差」是否即為陳啟斌所稱之「折扣」？上
揭協議中「退購股價差」與何政鋒所稱「退佣」之性質有無不同
？是否於「退購股價差」外仍需支付成交價之一成作為「退佣」
？何政鋒所交付如興公司之二百七十萬二千一百元，究係「退佣
」或陳啟斌所供係如興公司投資太萊公司股票所獲得之「折扣」
或上訴人主張之「補償購股價差」？仍有未明，自應明白調查釐
清，始足為正確適用法律與否之判斷依據。原判決未予勾稽詳察
，遽行判決，已嫌速斷，其理由之論述，與事實之記載亦不相適
合，且併採前述「退佣」、「退購股價差」、「折扣」等內容不
符之證詞為判決之基礎，亦屬理由矛盾。上訴意旨，指摘原判決
不當，非無理由，應認有撤銷發回更審之原因。
據上論結，應依刑事訴訟法第三百九十七條、第四百零一條，判
決如主文。
中    華    民    國  一○○  年   十一   月    二    日
                      最高法院刑事第七庭
                          審判長法官  石  木  欽  
                                法官  洪  佳  濱  
                                法官  段  景  榕  
                                法官  周  煙  平  
                                法官  洪  兆  隆  
本件正本證明與原本無異
                                      書  記  官  
中    華    民    國  一○○  年   十一   月    八    日
                                                      Ｅ